【裁判字號】    90,訴,99
【裁判日期】    900529
【裁判案由】    商業會計法等
【裁判全文】
臺灣高雄地方法院刑事判決                              九十年度訴字第九九號
    公  訴  人  臺灣高雄地方法院檢察署檢察官
    被      告  乙○○
    被      告  甲○○
    被      告  庚○○
右列被告因違反稅捐稽徵法案件，經檢察官提起公訴（八十九年度偵字第三六○二號
、第二七四○六號），本院判決如左：
    主  文
乙○○、甲○○、庚○○均無罪。
    理  由
一、公訴意旨略以：(1)被告庚○○為納稅義務人，於民國八十六年間，已設立華群油
    漆工程行之商號，而仍以個人名義承包永星油漆工程行有關油漆之工作，獲取營
    業所得。其為逃漏該營業所得應繳納之營業稅及營利事業所得稅等稅捐，明知其
    本應填製銷售金額發票交予永星油漆工程行，且自己、被告甲○○，及戊○○、
    癸○○、壬○○、己○○、辛○○、丁○○、丙○○等人，並非永星油漆工程行
    員工，而甲○○則係其本身所找來之代工工頭，竟乃商得被告即永星油漆工程行
    負責人乙○○之同意，由庚○○提供實際並未受僱在永星油漆工程行工作之戊○○、癸○○、壬○○、己○○、辛○○、丁○○、丙○○等人身分證或年籍住所
    等資料予永星油漆工程行不知情之會計。乙○○乃基於幫助庚○○逃漏稅捐之故
    意，明知庚○○所提供戊○○、癸○○、壬○○、己○○、辛○○、丁○○、丙○○等人年籍資料均非其擔任負責人之永星油漆工程行所僱用之員工，竟仍授意
    會計人員據以填製永星油漆工程行八十六年度員工薪資所得扣繳憑單，將上該戊○○、癸○○、壬○○、己○○、辛○○、丁○○、丙○○等人係受僱任職於永
    星油漆工程行並領得薪資所得每人各新台幣（下同）十五萬元之不實事項分別填
    載於為商業會計憑證之各類所得扣繳憑單上。復持該等不實填載之扣繳憑單申報
    。致永星油漆工程行實際營運成本費用支出（即庚○○銷售所得），以不實之薪
    資給付項目申報，使庚○○逃漏應繳營業稅、營利事業所得稅及個人綜合所得稅
    。(2)甲○○受雇於庚○○從事油漆清潔工作之工頭，明知戊○○、癸○○、壬○○、己○○、辛○○、丁○○、丙○○等人非找來實際工作之工人，竟利用姓名
    年籍不詳綽號「波波」之成年人以不詳管道找來之身分證，交由庚○○，以戊○○、癸○○、壬○○、己○○、辛○○、丁○○、丙○○等人名義填具永星油漆
    工程行工資表，虛列戊○○、癸○○、壬○○、己○○、辛○○、丁○○、丙○○等人領取永星油漆工程行工資十五萬元，再由庚○○轉交永星油漆工程行，據
    以填載八十六年度薪資扣繳憑單後，持向稅捐稽機關申報，藉以逃漏其個人綜合
    所得稅，足生損害於戊○○、癸○○、壬○○、己○○、辛○○、丁○○、丙○○等人及稅捐稽徵機關稅務之正確性。因認被告庚○○係犯稅捐稽徵法第四十一
    條之罪嫌；被告乙○○係犯刑法第二百十六條、第二百十五條之行使業務上登載
    不實文書罪、稅捐稽徵法第四十三條第一項之幫助他人逃漏稅捐罪、商業會計法
    第七十一條第一款之罪嫌；被告甲○○所為，係犯稅捐稽徵法第四十一之罪嫌等
    語。
二、按犯罪事實應依證據認定之，無證據不得推定其犯罪事實；又不能證明被告犯罪
    者，應諭知無罪之判決，刑事訴訟法第一百五十四條、第三百零一條第一項分別
    定有明文。又事實之認定，應憑證據，如未能發現相當證據，或證據不足以證明
    ，自不能以推測或擬制之方法，為裁判基礎（最高法院四十年台上字第八六號判
    例參照）。且認定犯罪事實所憑之證據，雖不以直接證據為限，間接證據亦包括
    在內，然而無論直接證據或間接證據，其為訴訟上之證明，須於通常一般之人均
    不致有所懷疑，而得確信其為真實之程度者，始得據為有罪之認定，倘其證明尚
    未達到此一程度，而有合理之懷疑存在而無從使事實審法院得有罪之確信時，即
    應由法院為諭知被告無罪之判決（最高法院七十六年台上字第四九八六號判例參
    照）。其以情況證據（即間接證據）斷罪時，尤須基於該證據在直接關係上所可
    證明之他項情況事實，本乎推理作用足以確證被告有罪，方為合法，不得徒憑主
    觀上之推想，將一般經驗上有利被告之其他合理情況逕予排除（最高法院三十二
    年上字第六十七號判例參照）。
三、本件公訴人認被告三人涉有前揭犯行，無非以告訴人戊○○之指訴，被告甲○○
    之自白及被告乙○○所提之承攬拋棄書、付款簽收簿為主要依據。訊據被告三人
    固均坦承甲○○有以每人一千元之代價向綽號「波波」之人購買十二位人頭之身
    分證影本，再將該身分資料交由庚○○，由庚○○將上開十二位人頭之身分資料
    ，再加上受其僱用之十八位員工身分資料計三十位，再交由乙○○製作永星油漆
    工程行八十六年各類所得清冊，據以填載八十六年度薪資扣繳憑單後，持向稅捐
    稽機關申報營利事業所得等情，惟堅決否認有何公訴人所指之犯行。被告乙○○
    辯稱：「我是永星油漆工程行的負責人，當時我的工程是給庚○○代工的。當時
    我拿婦幼公司的工程，工程價款是三千萬元，我再將這個工程部分及新光諾貝爾
    工地與鳳山諾貝爾工地轉包給庚○○，當時華群油漆工程行尚未成立，從八十四
    年就開始做了，這二個工地分別給他一千七百五十萬元及四百八十萬元承包，這
    些金額分三、四年分攤，八十六年的時候他提供三百六十一萬元金額的員工資料
    給我（庭提永星油漆工程行薪資清冊影本一份附卷），庚○○在八十六年向我請
    款四百八十萬元，扣掉伙食費、材料款剩下三百六十一萬元，他要提供工人的資
    料給我報薪資所得稅，他請誰我不清楚，我再把他給我的資料拿給會計，再由會
    計製造扣繳憑單交給庚○○，他拿給我的資料是工人的身分證影印本，共三十個
    人」等語；被告庚○○則辯稱：十二位人頭均是由甲○○提供給我的；因甲○○
    拿一份己經給員工收受無誤的切結書給我，我才認為確實，然後再拿給乙○○在
    八十六年各類所得清冊上面簽名、蓋章，除了我在檢方提供的十二個人是甲○○
    包我工程二百六十萬元提供我報稅外，其餘皆有在我那裡工作等語；被告甲○○
    則辯稱：這些人全是子○○提供給我的，當時我是向她買的，一個人我給她一千
    元，子○○有跟我說有經過這些人的同意，子○○以八百元向他們買的；我有請
    工人約八到十五位左右，當初沒有跟他們說要申報，所以沒有跟他們拿身分證影
    印本，而且他們流動性很大，在其他地方都有工作，再跟他們拿來報會超過申報
    的最低額度，會扣到稅，所以才跟子○○買人頭等語。經查：
（一）按稅捐稽徵法第四十一條所謂以不正當方法逃漏稅捐，必具有與積極之詐術同
      一型態，始與立法之本旨符合，如僅屬單純的不作為，而別無逃漏稅捐之積極
      行為，即不能認與詐術漏稅之違法特性同視，而繩以稅捐稽徵法第四十一條之
      罪（最高法院七十四年臺上字第五四九七號判例參照）。本件被告甲○○固提
      供十二位人頭予被告庚○○使用，係因其承包被告庚○○約二百多萬元油漆工
      程之故；而被告庚○○再將該人頭資料，加上在其處工作之十八位人頭共三十
      位，交予被告乙○○做為申報八十六年度之營利事業所得使用，亦係因其承包
      被告乙○○約一千七百萬元之油漆工程。是被告甲○○、庚○○二人此項作為
      ，並不足使其二人依法應申報稅捐之義務消滅，尚難認該作為係被告甲○○申
      報自己之個人綜合所得、被告庚○○申報自己之營利事業所得及個人綜合所得
      ，所使用之積極詐術或不正當方法，揆諸上開判例意旨，被告甲○○、庚○○
      並無以詐術或其他不正當方法逃漏稅捐之作為，實甚顯然。而依營業稅法第五
      十一條、第五十二條之規定，及所得稅法第七十九條，第一百零八條第二項及
      第一百十條第二項之規定，被告甲○○、庚○○二人縱未依規定申請營業登記
      而營業、或漏開統一發票、或未辦理申報所得等不作為，依上開規定僅應受加
      徵怠報金及科處罰鍰之處分，自難以稅捐稽徵法第四十一條之罪名相繩。公訴
      人認被告甲○○、庚○○二人上開行為均係犯稅捐稽徵法第四十一條之罪，容
      有誤會。
（二）次查，上開十二位人頭既是被告甲○○所提供予被告庚○○，再由庚○○交由
      被告乙○○作為申報其八十六年度之營利事業所得使用，其既經過轉交，難認
      被告乙○○明知該戊○○等十二位員工係不實之人頭，且由卷附永星油漆工程
      行八十六年各類所得清冊內載三十位之員工薪資，數量遠超過該十二位人頭，
      而被告庚○○均在上面簽名、蓋章，被告甲○○又書立切結書給被告庚○○等
      情觀之，被告乙○○辯稱其無此故意，尚堪採信。是被告乙○○既欠缺故意之
      主觀構成要件要素，公訴人認被告乙○○係犯刑法第二百十六條、第二百十五
      條之行使業務上登載不實文書罪、商業會計法第七十一條第一款之罪，亦有誤
      會。再查，被告乙○○確於八十六年度給付四百八十萬元被告庚○○，有其提
      出八十六年度新光諾貝爾大樓庚○○請款表付款簽收簿十一紙附卷可佐，且其
      認為係將其所承包三千萬元油漆工程中之一千七百萬油漆工程交由被告庚○○
      代工，雖公訴人認其二人係承包關係，惟主觀上，被告乙○○既認為係代工，
      是其自行申報其所經營之永星油漆工程行八十六年度之營利事業所得，乃盡其
      報稅之義務，難認係基於幫助被告庚○○逃稅之意思，此外，又無積極證據證
      明被告乙○○有幫助被告庚○○逃漏稅捐之意思或行為，尚難以被告乙○○自
      行申報永星油漆工程行八十六年度之營利事業所得，即遽令被告乙○○應負稅
      捐稽徵法第四十三條之罪責。
（三）綜上，公訴人認被告三人涉犯前揭犯罪，所為之舉證，在客觀上尚與被告所犯
      罪名無涉，自不得僅憑主觀上之推測，而逕為不利於被告之認定。此外，復查
      無其他積極證據足認被告確有公訴人所指之犯行，既不能證明被告犯罪，揆諸
      首揭說明，依法自應為無罪之諭知。
四、據上論斷，應依刑事訴訟法第三百零一條第一項，判決如主文。
中      華      民      國      九十      年      五    月    二十九    日
                                  臺灣高雄地方法院刑事第二庭
                                      法  官    劉建利
右正本證明與原本無異。
如不服本判決，應於判決送達後十日內，向本院提出上訴狀。
                                      書記官    洪生輝
中      華      民      國      九十      年      五    月    三十一    日


司法院資訊處製作；財團法人民間司法改革基金會備份。
